臺灣高等法院民事判決　九十年度重上更(一)字第一四號
　　　上　訴　人　丙○○○
　　　　　　　　　乙○○
　　　　　　　　　甲○
　　　複　代理人　萬蓓娣
右當事人間請求返還不當得利事件，上訴人對於中華民國八十七年六月三十日臺灣士
林地方法院八十七年度重訴字第六一號第一審判決提起上訴，經最高法院第一次發回
更審，本院判決如左：
    主    文
原判決廢棄。
被上訴人陳道明、陳國光、謝陳月霞應連帶給付上訴人丙○○○新台幣陸佰肆拾萬捌
仟肆佰柒拾捌元及自民國八十三年十一月九日起至清償日止，按年息百分之五計算之
利息。
被上訴人甲○應給付上訴人乙○○新台幣壹佰玖拾壹萬貳仟參佰拾玖元，及自八十三
年十月二十日起至清償日止，按年息百分之五計算之利息。
第一、二審及發回前第三審訴訟費用由被上訴人陳道明、陳國光、謝陳月霞應連帶負
擔四分之三，餘由被上訴人甲○負擔。
本判決主文第二項所命之給付，於上訴人丙○○○以新台幣貳佰壹拾參萬柒仟元或等
值之銀行無記名可轉讓定期存單，為被上訴人陳道明、陳國光、謝陳月霞供擔保後得
假執行；但被上訴人陳道明、陳國光、謝陳月霞於假執行程序實施前，以新台幣陸佰
肆拾萬捌仟肆佰柒拾捌元為上訴人丙○○○預供擔保後，得免為假執行。
本判決主文第三項所命之給付，於上訴人乙○○以新台幣陸拾伍萬元或等值之銀行無
記名可轉讓定期存單，為被上訴人甲○供擔保後得假執行；但被上訴人甲○於假執行
程序實施前，以新台幣壹佰玖拾壹萬貳仟參佰拾玖元為上訴人乙○○預供擔保後，得
免為假執行。
    事    實
甲、上訴人方面：
壹、聲明：求為判決：
(一)原判決廢棄。
(二)被上訴人陳道明、陳國光、謝陳月霞應連帶給付上訴人丙○○○新台幣（下同）
    六百四十萬八千四百七十八元及自民國（下同）八十三年十一月九日起至清償日
    止，按年息百分之五計算之利息。
(三)被上訴人甲○應給付上訴人乙○○一百九十一萬二千三百十九元，及自八十三年
    十月二十日起至清償日止，按年息百分之五計算之利息。
(四)請准上訴人丙○○○、乙○○提供現金或等值之銀行無名可轉讓定期存款單或其
　　他有價證券，為被上訴人預供擔保後，得予假執行。
貳、陳述：除與原審判決記載相同者，茲引用之外，補陳略稱：
(一)台灣板橋地方法院以八十五年重訴字第一二０號判決並未就丙○○○、乙○○對
    陳江金娥及甲○有否給付請求權存在乙節進行實質審理，該判決就學理上認為並
    無既判力之問題，故被上訴人主張本件與上開判決為同一事件為其既判力所及云
    云，顯有違誤。
(二)本件上訴人起訴請求之依據，除民法第一百七十九條不當得利請求權外，尚有平
    均地權條例第十一條第一項之請求權，而依據八十四年二月二十八日台財稅第八
    四一六０七八六四號函釋可知退稅款亦為補償地價之一部，故該補償地價之三分
    之一自始即屬於上訴人依法所享有。且揆諸平均地權條例第十一條第一項之文義
    ，亦足徵其權利義務之主體係土地所有權人與耕地承租人，仍屬私權關係之範疇
    。而依土地法第二百三十一條之規定，需地機關在發給補償金等程序完結後，始
    取得被徵收之土地，本件被徵收土地公告日期為八十二年十二月九日起至八十三
    年一月七日止，發價日為八十三年一月十八日至二十四日，而土地稅法第三十九
    條第一項「被徵收之土地免徵土地增值稅」之規定，係於八十三年一月七日修正
    公布，自同年一月九日起生效，故本件依新修法令規定，免徵土地增值稅，而退
    還之稅款為土地補償款，自無疑義。
(三)被上訴人爭執上訴人承租地之範圍，主張與重測前之地號、面積未盡相符云云，
    查：
１、丙○○○部分
    丙○○○向陳道明、謝陳月霞、陳國光之被繼承人陳江金娥所承租之耕地，依兩
    造之租約記載，無論在分割前 (即台北樹林鎮○○段彭厝小段一一三、一一七及
    一一七之一地號），分割後（即同前段一一三、一一七之一、一一七之二、一一
    七之三地號），及八十二年土地重測後（改為樹林鎮○○段四四三、五○一、五
    ○○、四九九地號），其面積雖因分割及重測而有異動，但依據丙○○○所承租
    之土地沿革資料可知，被徵收之四筆土地即樹林鎮○○段五○○、四九九、四四
    三、五○一地號土地，確係自丙○○○向陳江金娥承租之之前開三筆土地而來，
    並未逾越兩造所租約所定之範圍，且上開各筆土地重測後之面積均少於重測前之
    面積，而本件徵收補償費之計算，系以重測後之面積為基礎，故丙○○○訴請陳
    江金娥給付之補償地價數額，並未逾承租耕地之範圍甚明。
２、乙○○部分
(甲)乙○○向甲○承租之耕地，依兩造租約之記載，計有台北縣樹林鎮○○段彭厝小
    段一一九地號之內、同段一一九之一地號之內及同段五九之一一地號等三筆，其
    中五九之一一地號並不在本件台北地區防洪第三期樹林堤防第一公區工程用地公
    告徵收之列，與本件徵收補償地價無涉，至前開一一九、一一九之一地號重測後
    分別為樹林鎮○○段四三九、四三八地號，則依乙○○所承租之土地沿革資料可
    知，其所主張被徵收之四三九、四三八地號土地確係其向甲○之被繼承人林玉波
    所承租之重測前一一九、一一九之一地號等土地分割、重測而來，並未逾越兩造
    租約所定範圍。
(乙)甲○雖主張重測前一一九地號之內乙○○之租約記載為○．○四五四甲 (即四三
    九．五平方公尺)，重測後改為四三九地號 (面積八二八平方公尺)，同段一一九
　　之一地號之內乙○○之租約記戴為○．二六四六甲（即二五六一．九平方公尺）
　　，重測後改為四三八地號 (面積三七八二平方公尺），惟查依據九十年三月二十
　　六日所提出之土地登記簿謄本所載，重測前彭福段彭福小段一一九地號面積為○
　　．○八○二○五公頃，與目前之登載面積八二八平方公尺，相差無幾，應屬重測
　　前後之合理誤差，甲○主張面積變大應屬誤會，蓋依照租約所載乙○○所承租面
　　積為○．○四五四甲，即約四三九．五平方公尺，係指乙○○承租之面積，非重
　　測後慈恩段四三九地號之全部面積，故台北縣政府公告之台北地區防洪第三期樹
　　林堤防第一工區工程用地徵收土地增值稅免稅應退所有權人及承租人補償一覽表
　　亦記載慈恩段四三九地號被徵收有○．○八○二○五公頃，乙○○占有被徵收部
　　分為○．○四四○三五公頃，所以僅退款二十八萬零六十三元 （計算方式為
　　0000000×0.044035÷0.080205÷3）。至一一九之一地號，重測前面積為０．三
　　七九二七四公頃，目前登記面積為０．三七八二公頃，其相差不大，應屬重測前
　　後合理誤差，依據租約所載乙○○承租面積為０．二六四六甲 (即二五六一．九
　　平方公尺），係指乙○○承租面積，而非慈恩段四三八地號之全部面積，故於台
　　北地區防洪第三期樹林堤防第一工區工程用地徵收土地增值稅免稅應退所有權人
　　及承租人補償一覽表亦記載慈恩段四三八地號被徵收有○．三七九二七四公頃，
　　乙○○占有被徵收部分為０．二五六六四四公頃，故僅退款一百六十三萬二千二
　　百五十六元（計算方式為0000000×0.256644÷0.379274÷3），足見甲○係誤將
　　前開二筆地號之全部土地面積與乙○○承租面積弄混，致生面積不一之差別。
(四)被上訴人以最高法院八十八年台上字第一號判例及同院八十七年四月二十八日八
    十七年度第三次民事庭會議決議為據，主張兩造間無耕地三七五減租條例規定之
    適用部分：
    本件上訴人丙○○○承租之慈恩段五０一地號之土地，其地目雖曾由「田」變「
    旱」；上訴人乙○○所承租慈恩段四三八地號，其地目亦編為「旱」，然依農業
    發展條例就農地及耕地所為之定義及「地目對照表」均應認其為耕地，與被上訴
    人所提之最高法院判例及決議所指承租他人非農地供耕作，而不適用耕地三七五
    減租條例之情形有別，被上訴人之主張顯有誤會。
(五)本件兩造租約於租期屆滿後，出租人即被上訴人不即表示反對之意思，亦未依耕
    地三七五減租條例第二十條規定收回自耕，且在未經樹林鎮公所逕為辦理租約註
    銷登記前，仍以每六年定期租賃，繼續更新租約。
參、證據：除援用歷審所提立證方法外，並補提樹林鎮○○○段一一七之二、一一七
    之三地號地籍謄本、慈恩段四九九、五００、四四三、五０一、四三九、四三八
    地號地籍謄本、地類地目對照表、陳道明、謝陳月霞、陳國光戶籍謄本為證。
乙、被上訴人方面：
壹、聲明：求為判決：
(一)上訴駁回。
(二)如為不利益之判決，請准供擔保免為假執行。
貳、陳述：除與原審判決記載相同者，茲引用之外，補陳略稱：
(一)本件符合一事不再理之要求
    台北縣政府曾以債權人身份代位上訴人向被上訴人起訴，主張上訴人對被上訴人
    有不當得利及平均地權條例兩請求權，怠於行使而行使代位權，並經板橋地方法
    院以八十五年重訴字第一二０號判決在案，台北縣政府敗訴確定，此並為更審前
    之本院八十七年度重上字第三三六號判決是認。
(二)被上訴人依平均地權條例第十一條第一、二項及民法均無請求權可言
１、上訴人若有爭執應提起行政訴訟而非民事訴訟
    本件被上訴人所得地價補償費之發放，乃源於政府徵收土地之關係，係屬公法關
    係，政府為免被指責漠視承租人權利，故訂定平均地權條例第十一條第一、二項
    之規定，由政府以公權力強行代扣一部分土地補償金發予承租人，此當然為公法
    行為無誤，故若承租人對政府之公權力行為有任何之疑問，自應依行政訴訟法提
    起訴訟。
２、被上訴人並無不當得利可言
    依據財政部八十四年二月二十八日台財稅第八四一六０七八六四號函，退稅款係
    屬土地補償費之一部，應由原扣繳機關統籌辦理相關事宜，故尚未退予土地所有
    人者始有可視為地價補償之一部之稅款可言。本件早已將退稅款退還土地所有權
    人，自無可供「退回原扣繳機關之稅款」，再者，本件統籌辦理之結果係由原扣
　　繳機關直接將退稅款發還給土地所有人，本件退稅款是否為前揭函所稱仍非無疑
　　，況該函中僅稱由原扣繳機關統籌辦理，亦無要求依原發放比率歸土地承租人，
　　故上訴人依該函主張渠等有權，顯係誤認。而被上訴人為被徵收土地之所有權人
　　，本有受領「土地增值稅退稅款」之權利，自非無法律上之原因，更無構成不當
　　得利之可能，故本件上訴人無不當得利請求權可言。
(三)兩造間之三七五租約早於八十二年十一月八日政府為徵收時已不存在
１、本件上訴人自認其所承租之地目為「旱」，依最高法院八十八年台上字第一號判
    例明著最高法院六十三年台上字第一五二九號判例不再援用後，上訴人執六十三
    年台上字第一五二九號判例而認本件係屬農地為無理由。
２、依三七五減租條例第二十條及第六條明訂耕地三七五租約需訂定書面始為適法，
    否則依民法第七十三條規定，法律行為不依法定方式者無效，而上訴人等既無法
    提出本件徵收時有效之三七五租約，自應認兩造間無三七五租約存在。
３、陳道明、謝陳月霞、陳國光部分
    本件丙○○○承租之土地，無論係分割前（樹林鎮○○段彭厝小段第一一三、一
    一七及一一七之一地號）或分割後（同前小段一一三、一一七之一、一一七之二
    、一一七之三地號）之地籍謄本上均無「本筆土地訂有三七五租約」之記載，足
    見兩造間之三七五租約早已逕為主管機關註銷，徵收機關於發放時未注意及此，
    逕據上訴人提出已失效之三七五租約而對其為地價補償費之發放，發放後主管機
    關為免就此引發爭議，所以在八十四年為重測登記時，就樹林鎮○○段四四三、
    四九九、五００、五０一地號土地之地籍謄本逕行加註「本筆土地訂有三七五租
    約」之記載，而該怪現象更足證三七五租約於七十三年十二月三十一日租期屆滿
    後，雙方未另定新約而被主管機關註銷，至於上訴人主張租期屆滿後已獲自動更
    新則根本不可能發生，否則怎會於八十四年重測登記前地政機關全未在地籍謄本
    上為註記。況八十四年分割重測前後之名稱業已變更為不同地段、地號之兩組土
    地，且土地面積、形狀及位置均非相同，是否為丙○○○承租之土地即非無疑。
４、甲○部分
    甲○係於四十七年十二月十五日因被繼承人林玉波死亡後取得所有權，顯見林玉
    波於四十七年十二月十五日前即已死亡，但乙○○所提出之租約，其上卻有「本
    租約依照減租條例規定，自民國五十一年一月一日起至民國五十五年十二月三十
    一日止，續訂租約六年」字樣，並載以「經台北縣政府核定」，然林玉波早於四
    十七年十二月十五日前即已死亡，自無於五十年間與乙○○續訂租約之可能，乙
    ○○提出之租約顯非真實，而台北縣政府之核定亦係錯誤，故系爭土地謄本上有
    關「本筆土地訂有三七五租約」之註記，亦非實在。又，乙○○所提示之租約上
    出租人並非甲○，乙○○自無得主張其與甲○間確有租佃關係存在。況，乙○○
    承租之一一九地號土地僅有四三九．五平方公尺，而重測後之土地卻有八二八平
    方公尺，顯較乙○○承租面積大出甚多，二筆土地面積不同是否為同一土地非無
    可疑。又一一九之一地號租約上之面積為二五六一．九平方公尺，而重測之面積
    為三七八二平方公尺，亦較租約上之面積為大，可知乙○○不但無法證明其與甲
    ○間有租佃關係存在外，亦無法證明其所承租之耕地即為本件系爭徵收之土地，
    更足證乙○○據以請求較大面積之徵收補償費於法無據。
參、證據：援用歷審所提立證方法。
丙、本院依職權向基隆市仁愛區戶政事務所、基隆市警察局第一分局函詢陳月霞住所
    、向台北市萬華區第一戶政事務所、台北市萬華區第二戶政事務所、臺北市警察
    局萬華分局函詢陳國光住所。
    理　　由
一、被上訴人陳江金娥上訴後已於九十年三月十四日死亡，經本院查明陳國光、陳道
    明及謝陳月霞為其法定繼承人，並依法裁定命其三人承受訴訟，續行訴訟；又台
    北縣政府固曾以債權人身份代位債務人（即上訴人）向第三債務人（即被上訴人
    ）起訴，主張上訴人對被上訴人有不當得利及平均地權條例兩請求權，怠於行使
    而行使代位權，並經板橋地方法院以八十五年重訴字第一二０號判決，債權人即
    台北縣政府敗訴確定，然查該判決係由台北縣政府為原告，上訴人亦為被告，不
    僅當事人不同，且該判決台北縣政府敗訴，係以台北縣政府無過失，對上訴人自
    不負損害賠償之責，認台北縣政府無即受確認判決之法律上利益及平均地權條例
    第十一條第二項規定，無賦予行政機關有代位耕地承租人向土地所有權人行使請
    求權之規定為理由。該判決並未提及上訴人與被上訴人係屬公法或私法關係，故
    本件與上開確定案件，非屬同一事件，合先敘明。
二、本件上訴人起訴主張：坐落台北縣樹林鎮○○段四四三、四九九、五○○、五○
    一地號耕地四筆（重測前為同鎮○○段彭厝小段一一三、一一七－三、一一七－
    二、一一七－一地號），原為被上訴人陳道明、陳國光及謝陳月霞之被繼承人陳
    江金娥所有，由上訴人丙○○○承租耕作；同段四三八、四三九地號耕地二筆（
    重測前為同鎮○○段彭厝小段一一九－一、一一九地號），原為被上訴人甲○所
    有，由上訴人乙○○承租耕作。台灣省水利局為辦理台北地區防洪三期樹林堤防
    第一區工程，由台北縣政府於八十二年十二月八日公告徵收被上訴人所有之上開
    土地，該府於發放徵收補償費時，代地主陳江金娥、甲○將依次扣除土地增值稅
　　一千九百二十二萬五千四百三十九元、八百七十六萬六千八百六十元後之餘額三
    分之一扣交伊領取。嗣台北縣稅捐稽徵處以上開土地增值稅依八十三年一月七日
    修正公布之土地稅法第三十九條第一項規定，應免予徵收，乃將之退還被上訴人
    陳江金娥、甲○。上開土地增值稅款既屬補償地價之一部，依平均地權條例第十
    一條第一項規定，應以其三分之一補償伊，陳江金娥、甲○溢領該三分之一補償
    款，即屬無法律上原因而受利益，致伊受損害，自應返還其利益於伊等情，求為
    命被上訴人陳道明、陳國光、謝陳月霞連帶給付丙○○○六百四十萬八千四百七
    十八元；被上訴人甲○給付乙○○一百九十一萬二千三百十九元，及均加付法定
    遲延利息之判決。
三、被上訴人則以：兩造間之耕地租佃關係早經終止而消滅，上訴人不得向伊請求補
    償；縱認租佃關係未終止，伊領取系爭退稅款係因土地稅法修正所享有之退稅利
    益，非無法律上原因，且與徵收補償無關，上訴人不得請求伊返還不當得利等語
    ，資為抗辯。
四、經查，陳江金娥與甲○所有之上開土地，已由台北縣政府於八十二年十二月八日
    公告徵收，並依次代扣陳江金娥、甲○土地增值稅一千九百二十二萬五千四百三
    十九元、八百七十六萬六千八百六十元後，將其餘額之三分之一交付上訴人領取
    。嗣台北縣稅捐稽徵處以上開土地增值稅依八十三年一月七日修正公布之土地稅
    法第三十九條第一項規定，應免予徵收，將之退還陳江金娥、甲○之事實，已據
    上訴人提出土地登記簿謄本、樹林鎮公所函八六北縣樹民字第八六一三二七一八
    號函、陳江金娥寄發田賦繳納通知信函、田賦實物繳納通知影本為証，且為被上
    訴人所不爭，自堪信為真實。
五、至上訴人主張上開退稅款屬補償地價之一部，依平均地權條例第十一條第一項規
    定，應以其三分之一補償伊，地主陳江金娥及甲○溢領該三分之一補償款，即屬
    無法律上原因而受利益，致伊受損害，應返還其利益於伊等語，則遭被上訴人所
    否認，並以前開情詞置辯，經查：
(一)按承租人於租期屆滿後仍為租賃耕地之耕作收益，而出租人不即表示反對之意思
    ，依耕地三七五減租條例第一條適用民法第四百五十一條之規定，視為以不定期
    限繼續契約，雖其租佃期間可由兩造續訂，但依同條例第五條規定不得少於六年
    ，租賃關係既在存續中，則出租人縱能自任耕作，要不能謂有收回耕地之原因（
    最高法院四十七年台上字第一五六八號判例參照）。準此以觀，租期屆滿後以不
    定期限繼續租約之期間，依耕地三七五減租條例第五條之規定，不得少於六年，
    與定期租賃無異（最高法院八十一年台上字第二二二０六八號判例參照）。最高
    法院七十七年八月十六日七十七年度第十四次民事庭會議決議，亦未否定耕地租
    賃排除民法第四百五十一條及土地法第一百零九條規定之適用。又耕地三七五減
    租條例第六條第一項載「本條例施行後耕地租約應一律以書面為之，租約之訂立
    、變更、終止或換訂，應由出租人會同承租人申請登記」云云。係為保護佃農及
    謀舉證上便利而設，非謂凡租約之訂立、變更、終止或換訂，須經登記，始能生
    效（最高法院五十一年台上字第二六二九號判例參照）。
(二)依據兩造所不爭執之「台灣省台北縣私有耕地租約」影本二件所載（見本院前審
　　卷第六七、六八頁），上訴人乙○○與林玉波（即被上訴人甲○之被繼承人）之
　　耕地租約，固係自三十八年一月一日至四十三年十二月三十一日止，租期為六年
　　，嗣經台北縣政府依耕地三七五減租條例第二十條規定，核定自五十年一月一日
　　起至五十五年十二月三十一日止，續訂租約六年；上訴人丙○○○與陳江金娥間
　　之租約固係自六十八年至七十三年（未載起、迄之月、日），租期為五年。然兩
　　造間上述租約，於租期屆滿後，迄至被徵收時止，承租人即上訴人丙○○○仍為
　　租賃耕地之耕作收益，此事實業經證人袁朝忠、簡連通到庭證稱屬實（見同上卷
　　第一四八背面、一四九、一五０頁），證人袁朝忠係丙○○○之同居人，其前於
　　上開板橋地方法院八十五年重訴字第一二０號審理時所稱：伊幫丙○○○耕作二
　　十幾年云云，係指以同居家屬身分幫忙耕作，難認丙○○○未在系爭耕地耕作；
　　又耕地因天災部分不適耕作，亦與不自任耕作有間（最高法院八十八年台上字第
　　一四三四號判決參照），被上訴人陳道明等人因此主張其與上訴人丙○○○間租
　　佃關係不存在云云即不足採。上訴人乙○○部分，亦有繼續耕作之事實，如被上
　　訴人甲○認其並未繼續耕作，此消極事實存在，依舉證責任分配之原則，應由被
　　上訴人舉證，然至徵收前被上訴人從未爭執未耕作之事實，甚至於第一次發放徵
　　收款亦未表示異議，此亦有台北縣政府、台北縣樹林鎮公所及台灣省北區水資源
　　局之函文暨徵收補償費之發放清冊可稽。足認上訴人有繼續耕作之事實。揆諸前
　　開判例說明，兩造租約於租期屆滿後，出租人即被上訴人不即表示反對之意思，
　　亦未依耕地三七五減租條例第二十條規定收回自耕，且在未經鎮公所逕為辦理租
　　約註銷登記前，仍以每六年定期租賃，繼續更新租約。次查，耕地三七五租約清
　　理要點第七條規定，乃根據耕地三七五減租條例第二十條：「耕地租約於租期屆
　　滿時，除出租人依本條例收回自耕外，如承租人願意繼續承租者，應續定租約。
    」之規定而來，故上開清理要點第七條始訂明「承租人應於租約屆滿翌日起四十
    五日內提出續定租約，未提出申請時，鄉（鎮、市、區）公所應逕為辦理租約註
    銷登記：：」，然此逕為註銷登記之規定，不過為主管耕地三七五租約之機關行
    政上管理、清查等措施之依據，不能以此項逕為註銷登記規定即認系爭耕地租約
    消滅。又耕地三七五減租條例規定，耕地租約應一律以書面為之者，旨在防止當
    事人間事後生爭議，而以作成書面為證明之方法而已，並非以作成書面為租約之
    成立及生效要件。故被上訴人指系爭土地於八十二年徵收時，未能提出有效之耕
    地三七五租約，主張兩造間無耕地租佃關係存在等語，顯有誤會。再者被上訴人
    迄至八十二年十一月八日系爭土地被徵收為止，並未為定期催告，給付租金及終
    止租約之意思表示，雖被上訴人甲○曾於八十四年、八十五年間以存證信函函催
    上訴人乙○○給付租金，然此已係在系爭土地被徵收後之行為，對於被上訴人乙
    ○○之先前權利應並無影響。故被上訴人所辯上訴人積欠地租達十餘年，租佃關
    係早已終止云云，即不足採。兩造間之耕地三七五租賃關係於系爭土地被徵收時
    仍存在，應堪認定。
(三)被上訴人雖辯稱依據最高法院八十八年台上字第一號判例及同院八十七年四月二
    十八日八十七年度第三次民事庭會議決議，本件系爭土地之地目為旱，自非屬耕
    地租賃，兩造間無耕地三七五減租條例規定之適用云云，查，上訴人丙○○○承
    租之慈恩段五０一地號之土地，其地目雖曾由「田」變「旱」；上訴人乙○○所
    承租慈恩段四三八地號，其地目亦編為「旱」，然依據農業發展條例第三條第十
    一款就耕地所為之定義，應認旱地目仍為耕地，況且前開最高法院判例及決議所
    指乃謂承租他人非農、漁、牧地供耕作之用，無耕地三七五減租條例規定之適用
    ，本系系爭土地係屬耕地，且亦出租供上訴人耕作使用，依最高法院八十八年台
    上字第一號判例意旨，仍應屬耕地租用，此部分被上訴人之主張，顯有誤會。
(四)次按，平均地權條例第十一條第一、二項分別規定：依法徵收之土地為出租耕地
    時，應由土地所有權人以所得之補償地價，扣除土地增值稅後餘額之三分之一，
    補償耕地承租人。前項補償承租人之地價，應由主管機關於發放補償或依法提存
    時，代為扣交。又參照內政部八十三年七月二十五日台（八三）內地字第八三０
    九三０一號函釋：「被徵收土地既已免徵土地增值稅，其實際應繳納之土地增值
    稅為零，是以依法徵收之土地為出租耕地時，應由土地所有權人以所得之補償地
    價之三分之一，補償耕地承租人」及依財政部八十四年二月二十二日台財稅第八
    四一六０七八六四號函釋：「定有三七五減租之耕地及設有抵押權之土地被徵收
    ，因適用八十三年一月七日修正之土地稅法第三十九條第一項規定免徵土地增值
    稅，其原已扣繳之稅款仍屬補償地價之一部，應予退回原扣繳機關統籌辦理相關
    事宜」，可知系爭款項雖屬免徵土地增值稅之退款，但在性質上仍為補償地價之
    一部。至於補償地價之發放，依平均地權條例第十一條第二項規定，雖係由主管
    機關於發放時代為扣交，但依同法條第一項已明定，乃屬土地所有權人應給付予
    耕地承租人之法定義務，故其權利義務關係之主體乃土地所有權人及承租人，屬
    私權之關係，主管機關之代為扣交，不過係「代」土地所有權人所為之行為而已
    ，被上訴人辯稱該地價補償費之發放，乃政府徵收土地之關係，並由政府以公權
    力代扣一部分土地補償金發予承租人，此為公法行為，應提起行政訴訟，顯有誤
    會而不足採。
(五)被上訴人另辯稱伊本於土地所有權人之地位，自有權受領系爭退稅款，非屬不當
    得利云云，然依前所述，耕地承租人依據平均地權條例第十一條第一項之規定，
    就土地徵收補償款本享有三分之一之權利，本件系爭退稅款既屬土地徵收補償費
    之一部，上訴人復為系爭耕地之承租人，依法就其中三分之一本享有權利，故縱
    令被上訴人為土地所有權人，有權受領退稅款，亦非全數歸土地所有權人所享有
    ，惟被上訴人陳道明等人之被繼承人陳江金娥及甲○已就退稅款之全部加以領取
    ，被上訴人陳道明、陳國光及謝陳月霞復未聲明拋棄繼承或限定繼承，則依前開
    說明，上訴人依據平均地權條例第十一條第一項請求被上訴人陳道明、陳國光及
    謝陳月霞連帶給付退稅款之三分之一即六百四十萬八千四百七十八元，被上訴人
    甲○給付退稅款一百九十一萬二千三百十九元部分，即屬於法有據，應予准許。
(六)至於被上訴人又辯稱，上訴人丙○○○、甲○所承租之土地，在分割重測前後之
    土地面積、形狀及位置均非相同，是否為其承租之土地即非無疑云云，然查：
(ａ)丙○○○向被繼承人陳江金娥承租之耕地，無論在分割前即台北樹林鎮○○段彭
    厝小段一一三、一一七及一一七之一地號，或分割後即同前小段一一三、一一七
    之一、一一七之二、一一七之三，再經八十二年土地重測改為樹林鎮○○段四四
    三、五○一、五○○、四九九地號，其面積雖因分割及重測而有異動 (詳如附表
    一所示），但依據丙○○○所承租之土地沿革資料可知，被徵收之四筆土地即樹
    林鎮○○段五○○、四九九、四四三、五○一地號土地，確係自丙○○○向陳江
    金娥承租之之前開三筆土地而來，並未逾越兩造所租約所定之範圍，且上開各筆
    土地重測後之面積均少於重測前之面積，而本件徵收補償費之計算，系以重測後
    之面積為基礎，故丙○○○訴請陳江金娥給付之補償地價數額，並未逾承租耕地
    之範圍甚明。
(ｂ)至乙○○向甲○承租之耕地，依兩造租約之記載，計有台北縣樹林鎮○○段彭厝
    小段一一九地號之內、同段一一九之一地號之內及同段五九之一一地號等三筆，
　　其中五九之一一地號並不在本件台北地區防洪第三期樹林堤防第一公區工程用地
　　公告徵收之列，與本件徵收補償地價無涉，至前開一一九、一一九之一地號重測
　　後分別為樹林鎮○○段四三九、四三八地號，則依乙○○所承租之土地沿革資料
　　可知，其所主張被徵收之四三九、四三八地號土地確係其向甲○之被繼承人林玉
　　波所承租之重測前一一九、一一九之一地號等土地分割、重測而來，並未逾越兩
　　造租約所定範圍。被上訴人甲○雖主張重測前一一九地號之內乙○○之租約記載
　　為○．○四五四甲 (即四三九．五平方公尺），重測後改為四三九地號（面積八
　　二八平方公尺），同段一一九之一地號之內乙○○之租約記戴為○．二六四六甲
　　（即二五六一．九平方公尺），重測後改為四三八地號（面積三七八二平方公尺
　　），面積有變異云云（詳如附表二所示），惟依據九十年三月二十六日所提出之
　　土地登記簿謄本所載，重測前彭福段彭福小段一一九地號面積為○．○八○二○
　　五公頃，重測前同前小段一一九之一地號面積為０．三七九二七四公頃，與目前
　　之登載面積八二八平方公尺、三七八二平方公尺，相差無幾，應屬重測前後之合
　　理誤差，甲○主張面積變大應屬誤會，而依照租約所載，乙○○所承租四三九地
　　號之面積為○．○四五四甲，即約四三九．五平方公尺；承租四三八地號之面積
　　為０．二六四六甲，約二五六一．九平方公尺，均小於系爭土地之全部面積，足
　　証乙○○所承租之面積，非重測後四三八、四三九地號之全部面積，故台北縣政
　　府公告之台北地區防洪第三期樹林堤防第一工區工程用地徵收土地增值稅免稅應
　　退所有權人及承租人補償一覽表亦記載慈恩段四三九地號被徵收有○．○八○二
　　○五公頃，乙○○占有被徵收部分為○．○四四○三五公頃，所以僅退款二十萬
　　零六十三元(計算方式為0000000×0.044035÷0.080205÷3)，慈恩段四三八地號
　　被徵收有○．三七九二七四公頃，乙○○占有被徵收部分為０．二五六六四四公
　　頃，故僅退款一百六十三萬二千二百五十六元（計算方式為0000000×0.256644
　　÷0.379274÷3)，亦未逾承租耕地之範圍甚明，此部分既係因被上訴人甲○誤將
　　前開二筆地號之全部土地面積與乙○○承租面積弄混，致生面積不一之差別，其
　　辯解自不足採。
六、綜上所述，本件上訴人之主張為可採，被上訴人所辯均為無可取。上訴人丙○○
    ○依據平均地權條例第十一條第一項請求被上訴人陳道明、陳國光、謝陳月霞連
    帶給付六百四十萬八千四百七十八元及自八十三年十一月九日起至清償日止按年
    息百分之五計算之利息，上訴人乙○○請求被上訴人甲○給付一百九十一萬二千
    三百十九元及自八十三年十月二十日起至清償日止，按年息百分之五計算之利息
    ，應予准許，原審所為上訴人敗訴之判決，尚有未洽，上訴意旨指摘原判決不當
    ，求予廢棄改判，為有理由，爰由本院改判如主文第二、三項所示，並依兩造之
    聲請，酌定相當擔保金額，為准，免假執行之宣告。
七、本件事件已臻明確，兩造其餘攻擊防禦方法，及其他未經援用之事證，經本院斟
    酌後認與判決結果不生影響，爰不一一論述，併此敘明。
據上論結，本件上訴為有理由，依民事訴訟法第四百五十條、第四百六十三條、第七
十八條、第八十五條第二項、第三百九十條第二項、第三百九十二條，判決如主文。
中　　　華　　　民　　　國　　九十一　　年　　　十一　　月　　十三　　日
                                民事第四庭
                            　　　　審判長法　官　李　瓊　蔭
                            　　　　　　　法　官　楊  豐  卿
                            　　　　　　　法  官　張      蘭
右正本係照原本作成。
如不服本判決，應於收受送達後二十日內向本院提出上訴書狀，其未表明上訴理由者
，應於提出上訴後二十日內向本院補提理由書狀（均須按他造當事人之人數附繕本）
上訴時應提出委任律師或具有律師資格之人之委任狀；委任有律師資格者，另應附具
律師及格證書及釋明委任人與受任人有民事訴訟法第四百六十六條之一第一項但書或
第二項（詳附註）所定關係之釋明文書影本。
中　　　華　　　民　　　國　　九十一　　年　　　十一　　月　　　十四　　日
                                  　　　　書記官　應  瑞  霞
附註：
民事訴訟法第四百六十六條之一（第一項、第二項）：
對於第二審判決上訴，上訴人應委任律師為訴訟代理人。但上訴人或其法定代理人具
有律師資格者，不在此限。
上訴人之配偶、三親等內之血親、二親等內之姻親，或上訴人為法人、中央或地方機
關時，其所屬專任人員具有律師資格並經法院認為適當者，亦得為第三審訴訟代理人
。
